【裁判字號】    90,抗,265
【裁判日期】    900820
【裁判案由】    背信等
【裁判全文】
臺灣高等法院刑事裁定                                九十年度抗字第二六五號
    抗  告  人  甲○○
    即 自訴 人
    被      告  乙○○
                丙○○
右抗告人因被告等背信等案件，不服臺灣臺北地方法院九十年度自更(一)字第六號，中
華民國九十年四月二十五日第一審裁定，提起抗告，本院裁定如左：
    主      文
原裁定撤銷，發回臺灣臺北地方法院。
    理      由
一、自訴人提起自訴意旨如附件自訴狀所載。
二、原審法院經調查結果，以：(一)自訴人認被告乙○○、丙○○涉有刑法第三百四十
    二條、第三百三十六條第二項之背信、業務侵占等罪嫌，無非以被告乙○○、丙
    ○○與另案被告賴陳和妹以長鴻保險經紀人股份有限公司（以下簡稱長鴻公司）
    股東身分敦聘自訴人為授權董事長，於民國八十一年三月十八日並簽立「投資合
    作協議書」，在第六條及第八條約定，由甲方（即自訴人）負責合作投資團體業
    務之開發與洽談，由乙方（即案外人長鴻公司，代表人為被告乙○○）按其月繳
    保險費總額提列百分之三做為自訴人之投資利益運作基金，嗣推由被告丙○○於
    八十九年九月十五日與自訴人再訂立「調解協議書」，約定繼續前協議書之約定
    給付應扣除開銷百分之五十之佣金等情，則前揭「投資合作協議書」、「調解協
    議書」均應視為委任之約定，就辦理給付佣金部分而言，亦即自訴人以長鴻公司
    授權董事長身分委任被告二人在長鴻公司任職期間內辦理給付佣金之任務，及於
    改組為中興保險經紀人股份有限公司（以下簡稱中興公司）後再繼續前約委任被
    告二人辦理給付佣金之任務，此時，自訴人應為委任人，被告二人應為受任人，
    乃被告二人竟違背任務，於八十五年一月二十日將長鴻公司偷偷變更為中興公司
    後，既見自訴人開發保險業務成功，依約定應攤分自訴人佣金，竟藉詞拒分佣金
    ，致自訴人財產利益發生損害，自屬違背任務之背信行為，再被告二人於八十七
    年六月十二日與臺北市婦女會簽訂團體六年期保險契約後，曾收取佣金約新臺幣
    （下同）二千七百萬餘元，該款依約應由雙方攤分方合，詎被告二人竟予隱瞞獨
    吞，是渠二人亦觸犯前揭業務侵占罪嫌云云，為其主要論據；(二)按背信罪之所謂
    「為他人處理事務」，即為他人而處理他人之事務，亦即基於委任或其他類似關
    係，具有負擔處理他人事務之任務，此項信任關係，乃行為人與「他人」間之內
    部關係，行為人因其委任或其他類似關係，具有一定之任務，而負擔處理該人之
    事務，如無任何委任或其他類似關係存在，自無從成立本罪；查自訴人於八十一
    年三月十八日與案外人長鴻公司代表人即被告乙○○簽立投資合作協議書，復於
    八十九年九月十五日又與被告丙○○再訂立調解協議書，有各該協議書影本在卷
    可稽，參以前揭「投資合作協議書」第六條約定：「甲方（按即自訴人）負責合
    作投資團體業務之開發與洽談．．．」、第八條約定：「甲方開發洽妥之所有團
    體，乙方（按即案外人長鴻公司）於每一梯次推動之第一保險年度，按其月繳保
    險費總額提列百分之三，做為甲方之投資利益運作基金」等語，前揭「調解協議
    書」約定：「．．．如果本人（即自訴人）於民國八十九年十月十五日之前，能
    夠查得原長鴻保險經紀公司賴氏家族及兄弟於民國八十七年十一月二十七日和解
    協議書簽訂日之後，仍有再運作業務同臺北市婦女會與中央人壽或其他任何保險
    公司投保『團體六年期保險』業務之運作證據，則本人有權再要求中興保險經紀
    人公司雙方認定績效，按即從於民國八十一年三月十八日簽訂『投資合作計劃協
    議書』之約定給付扣除開銷，百分之五十之佣金．．．」等語，觀諸前揭投資合
    作協議書、調解協議書之內容等，自訴人並未表示有何委任被告乙○○、丙○○
    處理前揭佣金相關事項，則被告乙○○、丙○○自無須負擔處理自訴人事務之任
    務；是自訴人指訴：其以案外人長鴻公司授權董事長身分委任被告乙○○、丙○
    ○在案外人長鴻公司任職期間內辦理給付佣金之任務，及於改組為中興公司後再
    繼續前約委任被告二人辦理給付佣金之任務云云，顯非事實，不足採信，職是，
    自訴人前揭指訴，揆諸前揭所述，經核尚與背信罪之構成要件有間；(三)自訴人另
    指訴被告二人於八十七年六月十二日與台北市婦女會簽訂團體六年期保險契約後
    ，曾收取佣金約二千七百萬餘元，該款依約應由雙方攤分方合，詎被告二人竟予
    隱瞞獨吞，是渠二人亦觸犯前揭業務侵占罪嫌云云，惟查，揆諸自訴人之前揭內
    容，前揭保險費佣金，並非係由自訴人基於民事上之委任等契約關係而移轉予被
    告二人，由被告二人持有，至前揭佣金是否應給付予自訴人，亦係被告二人、案
    外人長鴻公司基於前揭協議書之民事法律關係所應負之給付義務，經核尚與刑法
    第三百三十六條第二項之業務侵占罪構成要件有間，自訴人前揭自訴，顯非有據
    。認自訴人所提之證據，尚不足為被告等人有其自訴犯嫌之認定，此外，復查無
    其他積極證據足資認定被告二人有何背信、業務侵占之犯行，其犯罪嫌疑自屬不
    足，依照首開說明，依刑事訴訟法第三百二十六條第三項規定裁定駁回自訴。
三、按案件由犯罪地或被告之住所、居所或所在地之法院管轄，又無管轄權之案件，
    應諭知管轄錯誤之判決，刑事訴訟法第五條第一項、第三百零四條分別定有明文
    ，且管轄權之有無，應先於實體為調查，該規定於自訴案件，亦同其適用。經查
    ，被告乙○○、丙○○均設籍於臺北市○○區○○街三一０巷十二弄二號一樓，
    有法務部戶役政連結作業系統查詢資料在卷可憑；再查，又自訴人指訴被告等利
    用於八十五年間將長鴻公司改組為中興公司，藉以不依約定履行給付佣金責任，
    又擅自將與臺北市婦女會所收取之款項侵占，而分別涉有背信、業務侵占行為，
    然查，長鴻公司原設於臺北市中正區○○○路十六號七樓之四，於八十四年七月
    十八日解散，另中興公司則係於八十二年七月二十日設立，地址在臺北市○○區
    ○○街三一０巷十二弄二號一樓，有財團法人金融聯合徵信中心資料在本院卷內
    可稽，是依自訴人所自訴事實，被告等行為地應在臺北市南港區即中興公司設立
    地址。且依上開資料，被告等住所地及自訴事實所指犯罪地，均非屬臺灣臺北地
    方法院管轄區域，而被告等居所、所在地及與自訴人間約定債務履行地，若亦非
    在臺灣臺北地方法院管轄區域之內，原審應無管轄權，原審就該部分未先行調查
    ，逕就實體部分予以裁定駁回自訴人之自訴，自有未當。自訴人不服原審裁定提
    起抗告，雖未指摘於此，然原審裁定既有上開可議，仍應由本院將原審裁定撤銷
    ，並發回原審法院另行調查，以期翔實。
據上論斷，應依刑事訴訟法第四百十三條裁定如主文。
中    華    民    國       九十       年      八      月      二十      日
                            臺灣高等法院刑事第二十五庭
                                審判長法  官  許  國  宏
                                      法  官  洪  光  燦
                                      法  官  林  勤  純
右正本證明與原本無異。
本裁定不得再抗告。
                                      書記官  葉  瑩  庭
中    華    民    國       九十       年      八      月      二十      日


司法院資訊處製作；財團法人民間司法改革基金會備份。
